【裁判字號】    98,交抗,528
【裁判日期】    980803
【裁判案由】    聲明異議
【裁判全文】
臺灣高等法院高雄分院刑事裁定         98年度交抗字第528號
抗  告  人  交通部公路總局高雄區監理所
代  表  人  劉育麟
受處分人    甲○○
上列抗告人因違反道路交通管理處罰條例案件，不服臺灣高雄地
方法院中華民國97年6 月25日裁定（98年度交聲字第872 號），
提起抗告，本院裁定如下：
    主  文
原裁定及原處分均撤銷。
甲○○汽車駕駛人，駕駛汽車經測試檢定酒精濃度超過規定標準
，處罰鍰新台幣玖仟伍佰元，並應接受道路交通安全講習。
    理  由
一、抗告意旨略以：緩起訴處分亦屬不起訴處分，則依行政罰法
    第26條規定，仍得處以罰鍰。再者，本件受處分人甲○○酒
    醉所駕駛者雖係自用小客貨車，惟其得以駕駛自用小客車所
    依憑之駕駛執照係小型車職業駕駛執照，依道路交通管理處
    罰條例第35條規定，仍應吊扣其小型車職業駕駛執照等語。
二、按汽車駕駛人，駕駛汽車經測試檢定有酒精濃度超過規定標
    準之情形者，處新台幣 (下同)15,000 元以上60,000元以下
    罰鍰，並當場移置保管其車輛及吊扣其駕駛執照1 年，道路
    交通管理處罰條例第35條第1 項第1 款定有明文。而所謂酒
    精濃度超過規定之標準者，依道路交通安全規則第114 條第
    2 款之規定，係指汽車駕駛人飲用酒類或其他類似物後其吐
    氣所含酒精濃度超過每公升0.25毫克或血液中酒精濃度超過
    0.05% 以上者。次按，汽車駕駛人，因違反本條例及道路交
    通安全規則之規定，受吊銷駕駛執照處分時，吊銷其持有各
    級車類之駕駛執照，道路交通管理處罰條例第68條定有明文
    。此規定係於94年12月14日修正公布，並於95年3 月1 日施
    行，而修正前之道路交通管理處罰條例第68條則係規定「汽
    車駕駛人，因違反本條例及道路交通安全規則之規定，受吊
    扣或吊銷駕駛執照處分時，吊扣或吊銷其持有各級車類之駕
    駛執照」，觀其修法意旨，係以「原條文將違規駕駛人所持
    有之各級車類駕駛執照一併吊扣或吊銷，失之過酷，影響人
    民工作及生活甚鉅」為由，而刪除吊扣駕駛人駕駛執照時，
    應吊扣駕駛人持有各級車類駕駛執照之規定，是依現行道路
    交通管理處罰條例，已無得吊扣駕駛人所持有他級駕駛執照
    之依據存在，從而，於為吊扣駕駛人駕駛執照之處分時，自
    僅得吊扣駕駛人違規時所駕駛該級車類之駕駛執照，以限制
    其繼續駕駛該級車類行駛道路之權利，若駕駛人並無該級車
    類之駕駛執照，即無從執行吊扣駕駛執照之處分，而僅係應
    否依道路交通管理處罰條例第22條第1 項規定處罰駕駛人之
    問題。
三、又一行為同時觸犯刑事法律及違反行政法上義務規定者，依
    刑事法律處罰之。但其行為應處以其他種類行政罰或得沒入
    之物而未經法院宣告沒收者，亦得裁處之。前項行為如經不
    起訴處分或為無罪、免訴、不受理、不付審理之裁判確定者
    ，得依違反行政法上之義務規定裁處之，行政罰法第26條已
    定有明文。惟依行政罰法第26條立法理由，「一行為同時觸
    犯刑事法律及違反行政法上義務規定時，由於刑罰與行政罰
    同屬對不法行為之制裁，而刑罰之懲罰作用較強，故依刑事
    法律處罰，即足資警惕時，實無為一事二罰再處行政罰之必
    要，且刑事法律處罰，由法院依法定程序為之，較符合正當
    法律程序，應予優先適用。但罰鍰以外之沒入或其他種類行
    政罰，因兼具維護公共秩序之作用，為達行政目的，行政機
    關仍得併與裁處」，探究其立法目的，無非在處罰目的相同
    且處罰方式相同時，若依刑事法律處罰，即足資警惕時，實
    無為一事二罰再處行政罰之必要，但罰鍰以外之沒入或其他
    種類行政罰，因兼具維護公共秩序之作用，為達行政目的，
    行政機關仍得併予裁處。至於刑事訴訟法第253 條之1 所指
    之緩起訴處分，其中檢察官命被告為金錢給付部分，並得為
    民事強制執行名義，受處分人因上開緩起訴處分而剝奪其財
    產權，且前揭金錢給付義務亦具有強制性、懲罰性，雖不若
    易科罰金係以支付金錢作為自由刑之替代，惟經由緩起訴處
    分條件之履行使其免於遭檢察官發動起訴程序，仍具有替代
    刑罰之效果，廣義而言，應屬上揭所稱之「實質刑事法律處
    罰」，應有行政罰法第26條第1 項「一事不二罰」規定之適
    用。又交通部95年7 月17日交路字第0950006986號函釋雖略
    以：法務部行政罰法諮詢小組第一次會議紀錄已明確結論「
    緩起訴者乃附條件的不起訴處分，亦即是不起訴的一種」在
    案，當依該部上開函釋結論及行政罰法第26條第2 項規定辦
    理等語。惟「緩起訴」處分之最終雖使被告免於刑事訴追之
    效果，與「不起訴」處分之效果相同，然觀諸刑事訴訟法第
    253 條之1 第1 項係91年2 月8 日增訂，行政罰法係94年2
    月5 日公布，而制定在後的行政罰法第26條第2 項僅臚列「
    不起訴處分或無罪、免訴、不受理、不付審理之裁判確定者
    」，並未將「緩起訴處分」納入。又緩起訴處分既非不能證
    明行為人之犯罪事實，且行為人有支付一定金額之實質處罰
    ，已產生實質刑罰之效果，自與上開行政罰法第26條第2項
    列舉之不起訴處分等情形迥然有別，無從遽為比擬而為相同
    之處置。再者，酒後駕車行為人於受緩起訴處分，如除仍需
    繳納一定金額之行政罰鍰外，尚須依緩起訴所指定之條件繳
    納一定之金錢或服一定之勞務，其結果勢必降低刑事被告接
    受緩起訴之意願，亦與訂定緩起訴處分以替代繁複刑事審判
    程序之制度性機能相悖。是制定在後之行政罰法第26條第2
    項既未將緩起訴處分列舉其中，本於保障人民基本權及「法
    律明示其一排除其他」之法理暨前揭說明，自不能將條文中
    「不起訴處分」之範圍，擴及於性質並不相同之「緩起訴處
    分」。再者，臺灣高等法院曾就酒後駕車遭緩起訴處分並附
    條件為捐款行為，於緩起訴處分猶豫期間屆滿未經撤銷確定
    ，行政機關得否對同一行為課以行政罰鍰相關問題加以研議
    ，結論亦同認：行政機關僅得對差額部分再課以行政罰鍰，
    此觀臺灣高等法院暨所屬法院97年11月12日至14日法律座談
    會刑事提案第39號自明。
四、經查：
(一)、受處分人於民國91年1 月20日凌晨0 時47分許，飲用酒類後
    駕駛車牌號碼3855–EX號之自用小客貨車，行經高雄縣湖內
    鄉○○路○段（裁決書誤載一段）「文賢國小」前，經警測
    試檢定酒精濃度每公升0.77毫克，超過規定標準（每公升0.
    55毫克以上），同時有違反道路交通管理處罰條例第35條第
    1 項第1 款之交通違規，並觸犯刑法第185 條之3 之公共危
    險罪。所犯公共危險罪部分，業經臺灣高雄地方法院檢察署
    檢察官以97年度偵字第3983號為緩起訴處分確定，緩起訴期
    間為1 年（98年3 月26日期滿），並命受處分人向高雄市觀
    護志工協進會毒品減害專戶支付4 萬元，受處分人已於97年
    5 月4 日履行完畢。原處分機關則於上開緩起訴期間屆滿後
    ，復裁處受處分人罰鍰49,500元，吊扣駕駛執照12個月，施
    以道安講習。又因受處分人於違規當時僅領有小型車職業駕
    駛執照，已無小型車普通駕駛執照，原處分機關逕行執行吊
    扣其小型車職業駕駛執照等情，為受處分人所是認，並有臺
    灣高雄地方法院檢察署檢察官上開緩起訴處分書、臺灣高等
    法院高雄分院檢察署97年度上職議字第1623號駁回再議處分
    書影本、兆豐國際商業銀行存款憑條副本聯、臺灣高等法院
    被告前案紀錄表、高雄縣政府警察局舉發違反道路交通管理
    事件通知單、交通部公路總局高雄區監理所98年3 月31日高
    監自裁字裁80-N00000000號違反道路交通管理事件裁決書、
    違反道路交通管理事件不服裁決聲明異議案件移送書、汽車
    駕照基本資料、交通部公路總局嘉義區監理所臺南監理站98
    年4 月20日嘉監南字第0980109031號函暨附件汽車駕駛人異
    動資料各1 份在卷可稽（交聲卷第2-3 、7-11、13、18-20
    、28、31頁），此部分之事實已堪認定。
(二)、受處分人甲○○上開酒後駕車之行為，係屬同時觸犯刑事法
    律及違反行政法上義務規定之行為，且前經緩起訴處分確定
    ，受處分人並已給付4 萬元，已產生實質刑罰之效果。且其
    係酒後駕駛自用小客貨車而被查獲，並非駕駛營業小客車而
    被查獲，依上述說明，即不應吊扣小型車職業駕駛執照，且
    其罰鍰逾9,500 元部分，亦有違法之處。
四、綜上所述，原處分機關逕對受處分人裁處罰鍰49,500元及吊
    扣小型車職業駕駛執照12個月之處分，於法不合，受處分人
    異議為有理由。
五、原裁定因而將原處分罰鍰逾9,500 元及違法吊扣受處分人職
    業小客車駕駛執照部分予以撤銷，並為不罰之諭知，固非無
    見。惟因本件酒後駕車只有一個交通違規行為，而且有關其
    處罰效果之罰鍰、吊扣駕駛執照與施以道路交通安全講習等
    與該交通違規行為是否存在均無從分離。法院審理時應先確
    定受處分人是否確有交通違規行為存在，再決定原處分機關
    所適用之法律有無錯誤。則原裁定一面將原處分違法部分撤
    銷，一面又將其適法部分為異議駁回之諭知，難謂適法。又
    關於「不罰」之概念係指行為（刑法第12條、第18條第1 項
    、第19條第1 項、第21至第24條、行政罰法第7 條、第9 條
    第1 項、第3 項、第10條至第第13條參照）；原裁定既認受
    處分人確有酒醉駕車之違規行為，惟於主文又為「不罰」之
    諭知，致有矛盾之處。本件抗告雖無理由，惟原裁定及原處
    分既有違法之處，自應由本院將原裁定及原處分撤銷另為裁
    定如主文第2 項所示。
六、據上論結，應依道路交通案件處理辦法第26條，刑事訴訟法
    第413 條，裁定如主文。
中    華    民    國    98    年    8     月    3     日
                  刑事第三庭    審判長法  官  周賢銳
                                      法  官  黃憲文
                                      法  官  黃仁松
以上正本證明與原本無異。
不得再抗告。
中    華    民    國    98    年    8     月    4     日
                                      書記官  林家煜


司法院資訊處製作；財團法人民間司法改革基金會備份。
